【裁判字號】    98,訴,849
【裁判日期】    980904
【裁判案由】    分割共有物
【裁判全文】
臺灣高雄地方法院民事判決               98年度訴字第849號
原      告  乙○○
訴訟代理人  龔正文律師
被      告  甲○○○
當事人間分割共有物事件，本院於民國97年8 月19日言詞辯論終
結，判決如下：
    主  文
原告及被告共有高雄縣路竹鄉○○段1111地號土地准予分割。附
表所示Ａ部分，面積參佰陸拾柒點肆貳平方公尺，分歸原告取得
；附表所示Ｂ部分，面積壹零捌點捌貳平方公尺，分歸被告取得
。
訴訟費用由被告負擔十分之二，餘由原告負擔。
    事實及理由
一、原告主張：坐落於高雄縣路竹鄉○○段1111地號土地（下稱
    系爭土地）為兩造所共有，其應有比例為伊77150/100000，
    被告22850/100000。系爭土地依其使用目的並無不能分割之
    情事，兩造亦無不分割之約定，爰依民法第823 條、824 條
    規定提起本訴，聲明請求將系爭土地，按各共有人之應有部
    分及實際使用情形判決分割等語。
二、被告則以：同意以判決方式分割系爭土地等語，資為抗辯。
三、兩造對於下列事項不予爭執：
  (一)系爭土地為兩造共有，原告應有比例為77150/100000，被告
    應有比例為22850/100000。
  (二)系爭土地依使用目的並無不能分割之情事，且兩造亦無不為
    分割之約定，且各共有人就系爭土地無法達成分割方法之協
    議。
四、本院判斷如下：
  (一)按共有人得隨時請求分割共有物，但因物之使用目的不能分
    割或契約定有不可分割之期限者，不在此限；又共有物之分
    割，依共有人協議之方法行之，分割之方法不能協議者，法
    院得依任何共有人之聲請，以原物分配於各共有人，或變賣
    共有物，以價金分配於各共有人，民法第823 條第1 項、第
    824 條第1 項分別定有明文。經查：兩造間亦無不能分割之
    約定各節，為兩造所不爭執，並有土地登記謄本附卷可憑（
    。職是，足見系爭土地並無依其使用目的不能分割之情事，
    且兩造間亦無不可分割之約定甚明。今兩造既無法達成分割
    協議，則原告訴請分割系爭土地，於法要無不合，應予准許
    。
  (二)復以，共有物分割之方法，或為原物分配或為變賣以價金分
    配於各共有人，應由法院依職權定之，不受當事人聲明之拘
    束（最高法院民國68年台上字第3247號判例意旨參照）。本
    院審酌系爭地號土地性質上並非不能以原物分配，無建築法
    或土地法關於最小面積規定之限制等一切情狀，認本件不宜
    以變價方式分割，而依職權酌定以原物分割。
  (三)末按，定共有物分割之方法，固可由法院自由裁量，但亦須
    以其方法適當者為限，應斟酌當事人之聲明，各共有人之利
    害關係，並共有物之性質、價格、利用價值及分割後之經濟
    效益，而為適當之分配，要以維持全體共有人之公平為標準
    （最高法院51年台上字第1659號判例、78年台上字第1241號
    判決參照）。查：系爭地號土地東側臨道路，兩造均主張以
    如附圖所示之分割方案分割系爭土地，如附圖所示B 部分已
    有被告所建築之建物與被告原有之房屋合併使用，其餘部分
    無建物，土地完整，並均臨道路可對外通行，故以如附圖所
    示分割方法，應為最適當、公允之方法。
五、綜上所述，原告本於共有人之地位，請求被告就兩造共有之
    系爭土地土地予以分割，為有理由，本院因而准予如主文所
    示之分割方案為分割。
六、按本件兩造共有土地，且分割結果對兩造均屬有益，若單獨
    由敗訴之一造負擔訴訟費用，顯失公平，本院爰審酌兩造利
    害關係，命由兩造比例負擔，附此敘明。
七、結論：原告之訴為有理由，依民事訴訟法第79條，判決如主
    文。
中    華    民    國    98    年    9     月    4     日
                  民事第四庭法  官  陳樹村
正本係照原本作成。
如不服本判決，應於判決送達後20日內向本院提出上訴狀並表明
上訴理由，如於本判決宣示後送達前提起上訴者，應判決送達後
10日內補提上訴理由書（須附繕本）。
中    華    民    國    98    年    9     月    4     日
                            書記官  葉姿敏


司法院資訊處製作；財團法人民間司法改革基金會備份。
